【裁判字號】    98,訴,758
【裁判日期】    981015
【裁判案由】    殺人未遂
【裁判全文】
臺灣桃園地方法院刑事判決               98年度訴字第758號
公  訴  人  臺灣桃園地方法院檢察署檢察官
被      告  甲○○
選任辯護人  康英彬律師
上列被告因殺人未遂案件，經檢察官提起公訴（98年度偵字第31
02號），本院判決如下︰
    主  文
甲○○傷害人之身體，處有期徒刑壹年。扣案之鐵棍壹支沒收。
    事  實
一、甲○○居住在桃園縣平鎮市○○路○ 段195 號，於民國98年
    1 月1 日10時55分許，丙○○至桃園縣平鎮市○○路○ 段19
    7 號訪友，因與友人在桃園縣平鎮市○○路○ 段197 號門口
    談話聲過大，致居住在對門之甲○○不滿，因而在屋內辱罵
    三字經，丙○○聞言，遂以腳踹甲○○所居住之桃園縣平鎮
    市○○路○ 段195 號15樓住處大門並朝屋內質問「你為何要
    罵我媽」，甲○○竟基於普通傷害之犯意，持其所有之鐵棍
    1 支，開啟大門後隨即朝丙○○之頭部毆打數下，致丙○○
    受有頭部外傷併頭皮撕裂傷6 公分及3 公分等之傷害，經甲○○之妻乙○○及上址大樓管理員前來阻止，丙○○始倖免
    於難，後經丙○○報警處理，經警在甲○○之住處扣得甲○○所有之鐵棍1 支，始知悉上情。
二、案經丙○○訴由桃園縣政府警察局平鎮分局報請臺灣桃園地
    方法院檢察署檢察官偵查起訴。
    理  由
一、程序事項：
  (一)按被告以外之人於審判外之言詞或書面陳述，除法律有規定
    者外，不得作為證據，刑事訴訟法第159 條第1 項固定有明
    文。惟被告以外之人於審判外之陳述，雖不符同法第159 條
    之1 至之4 規定，而經當事人於審判程式同意作為證據，法
    院審酌該言詞陳述或書面陳述作成時之情況，認為適當者，
    亦得為證據。又當事人、代理人或辯護人於法院調查證據時
    ，知有第159 條第1 項不得為證據之情形，而未於言詞辯論
    終結前聲明異議者，視為有前項之同意，同法第159 條之5
    規定甚明。查本件證人乙○○於警詢之證述，固係被告甲○○以外之人審判外之言詞陳述，惟被告及辯護人迄至本院言
    詞辯論終結前，均未聲明異議，本院審酌上開證人於警詢係
    在自由意志下陳述，作為被告犯罪證據，應屬適當，依同法
    第159 條之5 規定，應有證據能力。
  (二)按92年9 月1 日施行之刑事訴訟法，已酌採英美法系之傳聞
    法則，於第159 條第1 項明定被告以外之人，於審判外之言
    詞或書面陳述，除法律有規定者外，不得作為證據，用以保
    障被告之反對詰問權。而本法所規定傳聞法則之例外，其中
    就被告以外之人於偵查中向檢察官所為之陳述，因檢察官代
    表國家偵查犯罪時，原則上當能遵守法定程序，且被告以外
    之人如有具結能力，仍應依法具結，以擔保其係據實陳述，
    故於第159 條之1 第2 項明定「除顯有不可信之情況者外」
    ，得為證據；又被告以外之人於檢察事務官、司法警察官或
    司法警察調查中所為之陳述，基於實體發現真實之訴訟目的
    ，依第159 條之2 規定，如與審判中之陳述不符時，經比較
    結果，其先前之陳述，相對「具有較可信之特別情況」，且
    為證明犯罪事實存否所「必要」者，或於審判中有第159 條
    之3 所列死亡等原因而無法或拒絕陳述之各款情形之一，經
    證明其調查中所為陳述絕對「具有可信之特別情況」，且為
    證明犯罪事實之存否所「必要」者，亦例外地賦與證據能力
    。是所謂「顯有不可信性」、「相對特別可信性」與「絕對
    特別可信性」，係指陳述是否出於供述者之真意、有無違法
    取供情事之信用性而言，故應就偵查或調查筆錄製作之原因
    、過程及其功能等加以觀察其信用性，據以判斷該傳聞證據
    是否有顯不可信或有特別可信之情況，而例外具有證據能力
    （最高法院94年度臺上字第629 號判決意旨參照）。本件證
    人李沛帆、丙○○於臺灣桃園地方法院檢察署檢察官偵查中
    之證述，雖屬於被告以外之人於審判外之陳述，經審酌該言
    詞陳述作成時之情況，經檢察官告知具結之義務及偽證之處
    罰後具結而為任意陳述，核渠等製作筆錄過程，無違法取供
    瑕疵，所為陳述蓋係出於供述者之真意，皆具信用性，並無
    顯有不可信之情形，認採為證據並無不當，依刑事訴訟法第
    159 條之1 第2 項規定，得為證據。
  (三)卷附之壢新醫院甲種診斷證明書、壢新醫院診斷證明書、桃
    園縣政府警察局平鎮分局扣押筆錄、壢新醫院98年6 月30日
    壢新醫字第2009060227號函各1 份（見偵卷第20頁、第21頁
    、第23頁至第26頁、98年度訴字第758 號卷第16頁），並無
    證據證明係公務員違背法定程序取得之物，且為被告、辯護
    人及檢察官所不爭執，依法得為證據。
  (四)扣案之鐵棍1 支，與本案事實具有自然的關聯性，並無證據
    證明係公務員違背法定程序或經偽造、變造所取得，是認上
    開扣案物，得作為證據。
二、訊據被告固不否認有於上開時、地持鐵棍1 支朝丙○○之頭
    部毆打數下，致丙○○受有頭部外傷併頭皮撕裂傷6 公分1
    處及3 公分1 處之傷害等情，惟辯稱：當天是伊太太乙○○
    在屋內罵「哭腰」（臺語），伊是在房間看電視，伊從頭到
    尾都沒有用髒話罵過丙○○，丙○○用腳踹門時，伊有打開
    門和丙○○說伊太太不是在罵他，請他不要這麼衝動，可是
    丙○○一直想要往屋內走，丙○○有要攻擊伊太太的意圖，
    伊打丙○○1 、2 下時，伊看到丙○○流血就馬上停止，伊
    停止時，乙○○站在伊的前面阻擋伊跟丙○○，丙○○卻故
    意朝著乙○○左邊的臀部踢，乙○○被踢開時撞到伊，乙○○的胸前還有瘀青云云，辯護人康英彬律師為被告辯護稱：
    被告與丙○○發生衝突是因為當時丙○○在屋外之吵鬧聲，
    導致被告家中所飼養之寵物吵鬧，丙○○以為被告在屋內用
    三字經罵他，丙○○就去被告家中踢門，而被告看到丙○○
    身材高大，且從丙○○講話的口氣可知丙○○並非和善之人
    ，因為害怕，所以帶著鐵棍自衛，被告開門後，丙○○卻欲
    強行進入被告屋內，被告始拿起鐵棍自衛，被告的確是看到
    丙○○受傷就停止攻擊，可見被告只是自衛性攻擊，沒有殺
    人意圖，而丙○○就醫時間與案發時間已相隔2 小時，丙○○經過醫院的檢查結果，認為並沒有生命危險，也可見丙○○當時所受傷害不算嚴重，可證被告攻擊的力量不算重云云
    。經查：
  (一)於98年1 月1 日10時55分許，在桃園縣平鎮市○○路○ 段19
    5 號大門前，被告持其所有之鐵棍1 支，毆打丙○○之頭部
    數下，致丙○○受有頭部外傷併頭皮撕裂傷之傷害等情，為
    被告所不否認，核與證人丙○○、乙○○於檢察官訊問及本
    院審理時證述等情相符，並有壢新醫院甲種診斷證明書1 份
    附卷可稽（見偵卷第20頁），此部分之事實，應堪認定。
  (二)被告雖以前揭情詞置辯，惟查：
    1.觀諸被告於警詢及檢察官訊問時均供述：伊出門跟丙○○
      理論，丙○○也一直用兄弟的口氣說「你是要輸贏嗎」（
      臺語），並且一直誣賴伊太太用髒話在問候他及他的母親
      ，伊一時氣憤下就拿了鐵棍攻擊丙○○等情（見偵卷第5
      頁、第37頁），被告於本院審理時始改辯稱：係被告要衝
      入伊的家中找伊的太太李沛帆，伊為了自衛才打被告云云
      ，若被告係因證人丙○○要攻擊證人李沛帆，被告為了自
      衛始持鐵棍毆打證人丙○○，對於此等有利之事實，被告
      豈會於警詢及檢察官訊問時均未供述此節，顯與常情不合
      ，是被告於本院審理時始為此部分之辯解，顯不足採信。
      再者，另據證人丙○○於檢察官訊問及本院審理時證述：
      98年1 月1 日上午伊前往桃園縣平鎮市○○路○ 段197 號
      找朋友，可能伊談話比較大聲，伊聽到被告家中傳出髒話
      「幹你娘，哭爸，小聲一點」，是男生的聲音，伊就用腳
      踹被告的家門，然後說用臺語說「我和你不認識，你憑什
      麼罵我母親」，然後伊看到被告手上拿著短短的三節棍，
      伊就問被告「你拿棍子幹嘛」，然後被告完全沒有說話，
      停頓了2 秒，被告就衝過來直接用鐵棍打伊的頭，被告打
      伊第1 下時，是往頭的正中間打下去，血就流下來，伊當
      時腋下有挾著包包，被告打了伊4 、5 下，伊被打一邊後
      退，退到伊朋友家門口，被告從開門到停手都沒有講話，
      後來是被告的太太乙○○拉住被告，被告才停止等語（見
      98年度訴字第758 號卷第33頁至第38頁、偵卷第43頁、第
      44頁），觀諸證人丙○○與被告素不相識，經本院告知偽
      證罪之處罰並命以具結後，當無虛偽陳述以誣陷被告之必
      要，且參酌證人丙○○於偵查及本院審理中對於案發情節
      之證述互核均一致，顯見證人丙○○之證述應具有相當之
      可信度；另從證人丙○○之證述可知，證人丙○○係因聽
      聞屋內之男子以三字經辱罵，證人丙○○始至被告之住處
      踹門並質問屋內之男子為何辱罵，證人丙○○並無欲找被
      告之配偶乙○○興師問罪之意，是被告辯稱：丙○○有攻
      擊乙○○之意云云，顯與事實不合；再者，從被告開門後
      隨即持鐵棍攻擊證人丙○○之頭部之情觀之，於斯時證人
      丙○○並未對被告有任何攻擊之行動，是被告於本院審理
      時辯稱：其係為了自衛，始持鐵棍攻擊丙○○等情，顯屬
      無稽。
    2.至於證人乙○○於本院審理時雖證述：丙○○踹伊家的門
      ，被告有把門直接打開，丙○○的手就直接伸過來，被告
      就把丙○○的手撥下來，丙○○一直要進伊家的門，被告
      站在前面要把丙○○擋下來，伊不清楚丙○○是要找伊或
      是被告，不過丙○○有說叫伊不要躲在被告的後面，叫伊
      出來，對方一直在罵髒話，伊也聽不懂被告在罵什麼云云
      （見98年度訴字第758 號卷第19頁背面），惟參諸證人乙○○於警詢及檢察官訊問時均證述：當天伊家的小狗因為
      外面吵鬧聲，伊就說「哭腰」，過沒多久就聽到有人在踢
      伊家的大門，並且聽到外面喊叫說「為何要罵我媽，幹你
      娘老雞掰」，之後被告就從房間出來，伊聽到對方要找被
      告出來理論，被告從鷹眼上看到對方凶神惡煞的樣子，所
      以為了自保就拿鐵棍在手上，一開門後對方手就伸過來，
      被告以為對方要打他就先還手，之後對方就流血等情（見
      偵卷第18頁、第38頁），若被告對證人丙○○動手之源由
      ，係因證人丙○○欲強行進入證人乙○○之家中，而欲攻
      擊證人乙○○，對於如此重要之事實，證人乙○○豈會於
      警詢及檢察官訊問時均未陳述，而於本院審理時，經被告
      為此部分之辯解，證人乙○○亦改證述證人丙○○當日有
      強行要進入其住處，證人乙○○前後證述不一，顯係為迴
      護被告，而不足採信。
    3.小結，於98年1 月1 日10時55分許，因證人丙○○在桃園
      縣平鎮市○○路○ 段197 號門口談話聲過大，致居住在對
      門之被告不滿，因而在屋內辱罵三字經，證人丙○○聞言
      ，遂以腳踹被告所居住之桃園縣平鎮市○○路○ 段195 號
      住處大門並朝屋內質問「你為何要罵我媽」，被告持其所
      有之鐵棍1 支，開啟大門後隨即朝證人丙○○之頭部毆打
      數下，致證人丙○○受有頭部外傷併頭皮撕裂傷6 公分1
      處及3 公分1 處等傷害，應認屬實。
  (三)至公訴人雖認被告具有殺人之犯意，惟查：
    1.按殺人未遂與傷害之區別，應以加害人下手加害時有無殺
      意為斷，至受傷處所是否為致命部分，受傷之多寡、輕重
      如何，僅足供認定有無殺意之參考，非區別殺人與傷害之
      絕對標準。是以倘無使人喪失生命之故意，僅在使其身體
      、健康受到傷害，則應僅成立刑法之傷害罪（最高法院18
      年上字第1309號判例、19年上字第718 號判例、84年度臺
      上字第3179號判決意旨參照）。至於殺人犯意之存否，固
      係隱藏於行為人內部主觀之意思，且此意思可能係存在有
      相當之時間，亦可能係在下手之際方產生，惟不論係何種
      情況均須以積極並確實之證據證明之，方足以認定之。亦
      即該項殺人或傷害之主觀犯意認定，仍須參酌各方面直接
      、間接證據，例如被害人傷痕之多寡、受傷處所是否即為
      致命部位、傷勢輕重程度、加害人下手當時及其後之情形
      、所用凶器為何及其與被害人之關係、有無宿怨或行為動
      機等，綜合判斷之，惟不得以推測或擬制之方法，以為裁
      判之基礎。
    2.查被告與證人丙○○原本素不相識，當日僅因證人丙○○
      在被告住處門外談話音量較大，雙方始有摩擦、齟齬，產
      生一時憤怒之情緒，但難認有何不共戴天之深仇大恨，基
      此尚難認定被告有致證人丙○○於死地之動機；再就證人
      丙○○所受之傷害觀之，被告雖直接持鐵棍直接攻擊證人
      丙○○之頭部，致證人丙○○於現場所遺留大量血跡，此
      有現場照片附卷可佐（見偵卷第28頁至第32頁），惟證人
      丙○○至壢新醫院診治之結果為受有頭部外傷併頭皮撕裂
      傷6 公分1 處及3 公分1 處等傷害，而證人丙○○於案發
      後至醫院急診就醫時之意識清楚，生命跡象穩定，經縫合
      及X 光檢查後離院，當時並無證據顯示有生命危險等情，
      此有壢新醫院甲種診斷證明書及壢新醫院98年6 月30日壢
      新壹字第2009060227號函1 份附卷可佐（見偵卷第20頁、
      98年度訴字第758 號卷第16頁），以證人丙○○當時並無
      攜帶任何攻擊或防備之工具，證人丙○○已被被告持鐵棍
      擊倒在地，足見當下被告對所處環境有絕對掌控之優勢，
      苟被告有殺人之意，其大可繼續持鐵棍攻擊證人丙○○，
      被告絕不致就此罷手，然被告卻經證人乙○○之勸阻下，
      隨即住手，而證人丙○○亦僅受有前開淺層皮肉傷害，是
      從證人丙○○受傷之傷勢、部位、就醫之生命徵象（無病
      危通知）及案發時之一切情狀，被告辯稱其無殺害證人丙○○之意等語，尚非無據。故被告持鐵棍攻擊證人丙○○
      之舉應係突發狀況，被告應無取證人丙○○性命之動機及
      意圖，應屬灼然甚明。
  (四)綜上所述，觀諸被告與證人丙○○間並無任何仇怨、案發當
    日僅因證人丙○○之談話聲音較大始生齟齬、證人丙○○所
    受之傷害、被告打傷證人丙○○後所為之舉動等情，益證被
    告對於證人丙○○並無何深仇，需置證人丙○○於死之情，
    雖被告手持鐵棍攻擊證人丙○○頭部，有致人丙○○於死亡
    之可能，惟並無倘證人丙○○果因此而死亡，亦無違反被告
    之本意之積極證據存在，因之尚不足以此即認被告有要殺害
    證人丙○○之主觀犯意，是尚無積極證據足認被告主觀上有
    殺人之犯意存在，被告應係出於傷害之犯意，而為傷害證人
    丙○○。
  (五)本案事證明確，被告所為普通傷害犯行洵堪認定，應依法論
    科。
三、核被告之所為，係犯刑法第277 條第1 項之普通傷害罪。公
    訴人認被告之行為係成立刑法第271 條第2 項、第1 項之殺
    人未遂罪嫌，尚有未洽，詳如前述，惟起訴之基本社會事實
    同一，本院爰依法變更起訴法條。爰審酌被告因細故即持鐵
    棍毆打手無寸鐵之被害人丙○○，目無法紀，致被害人丙○○受有上述之傷害，所受損害非輕，於本院審理時猶否認部
    分之犯行，犯後態度尚非良好，且迄今仍未與被害人丙○○
    達成和解等一切情狀，量處如主文所示之刑。至扣案之鐵棍
    1 支，為被告所有且供犯罪所用之物，業經被告供述在卷（
    見98年度訴字第758 號卷第39頁背面），依刑法第38條第1
    項第2 款之規定，併予諭知沒收之。
據上論結，依刑事訴訟法第299 條第1 項前段、第300 條，刑法
第277 條第1 項、第38條第1 項第2 款，刑法施行法第1 條之1
第1項 、第2 項前段，判決如主文。
本案經檢察官洪敏超到庭執行職務。
中    華    民    國    98    年    10    月    15    日
                  刑事第四庭   審判長法  官  袁雪華
                                     法  官  張宇葭
                                     法  官  張淑華
以上正本證明與原本無異。
如不服本判決應於收受判決後10日內向本院提出上訴書狀，並應
敘述具體理由。其未敘述上訴理由者，應於上訴期間屆滿後20日
內向本院補提理由書(均須按他造當事人之人數附繕本)「切勿逕
送上級法院」。
                                     書記官  鄭嘉惠
中    華    民    國    98    年    10    月    16    日
附錄本案論罪科刑之法條：
中華民國刑法第277條第1項
（普通傷害罪）
傷害人之身體或健康者，處 3 年以下有期徒刑、拘役或 1 千元
以下罰金。


司法院資訊處製作；財團法人民間司法改革基金會備份。
